臺灣高等法院高雄分院刑事判決　　　　100年度上訴字第260號
上　訴　人　臺灣高雄地方法院檢察署檢察官
上　訴　人
即　被　告　吳淑芬
選任辯護人　黃勇雄律師
上列上訴人因被告偽造文書等案件，不服臺灣高雄地方法院99年
度訴字第1018號中華民國99年12月23日第一審判決（起訴案號：
臺灣高雄地方法院檢察署98年度偵字第25071 號），提起上訴，
本院判決如下：
    主  文
原判決撤銷。
吳淑芬犯業務侵占罪，處有期徒刑柒月。緩刑貳年，並於本判決
確定翌日起個月內支付被害人易吉益節能股份有限公司新臺幣
萬伍仟玖佰壹拾元。
    事  實
一、吳淑芬係受僱於易吉益節能股份有限公司（下稱易吉益公司
    ）擔任管理部經理乙職，任職期間自民國95年8 月25日至97
    年9 月19日止，因而持有易吉益公司之印章，並負責向客戶
    收取支票業務，為從事業務之人，竟於任職期間，基於意圖
    為自己不法所有之業務侵占及行使偽造私文書之犯意，於97
    年7 月24日至31日間某日，利用向客戶世茂電料有限公司（
    下稱世茂公司）收取貨款機會，未經易吉益公司之同意或授
    權，即將經銷商鄭子基所繳回由世茂公司所簽發、交付，面
    額新臺幣（下同）35,910元支票（支票號碼PP0000000 號、
    發票日97年7 月31日、付款人合作金庫商業銀行），擅自盜
    蓋易吉益公司之印章於該紙支票背面背書，並存入其位於華
    南商業銀行東苓分行帳戶（帳號：000000000000號）行使，
    以變易持有為所有之意思，於97年8 月11日將該紙支票提示
    兌現，並將35,910元票款侵占入己未繳回易吉益公司，足生
    損害於易吉益公司。嗣經易吉益公司核對帳目發現有異，始
    查悉上情。
二、案經易吉益公司訴由臺灣高雄地方法院檢察署檢察官偵查起
    訴。
    理  由
壹、程序方面：
    上訴人即被告吳淑芬所犯係死刑、無期徒刑、最輕本刑為3
    年以上有期徒刑以外之罪，被告就被訴事實為有罪之陳述，
    經本院聽取當事人之意見後，依刑事訴訟法第273 條之1 第
    1 項之規定，裁定進行簡式審判程序。本件卷內之人證、書
    證等證據，依同法第273 條之2 規定，不受第159 條第1 項
    關於傳聞法則規定之限制，均有證據能力，合先明。
貳、認定事實所憑之證據及理由
一、上開事實，業據被告於本院審理中坦承認罪（本院卷第51-5
    2 頁），且查：本件係世茂公司向易吉益公司購買燈具之交
    易，買受人世茂公司所簽發之上開支票係記載：憑票支付「
    易吉益節能股份有限公司」，且易吉益公司出具之發票（AU
    00000000）買受人欄係世茂公司，此有上開支票及發票影本
    在卷可查（偵一卷第4 頁）；又證人即易吉益公司出納邱琳
    鈞於偵查中證稱：其係易吉益公司出納，公司會在交易後寄
    發票給客戶，客戶會寄支票或匯款至公司，支票先由被告部
    門收取後交予其簽收，再交給銀行兌現，給公司之支票不可
    以未經過出納即自行兌現，至少要經過會計，不可自己兌現
    ，經銷商不可將支票自行兌現，除非公司開的發票抬頭係經
    銷商名字等語綦詳（偵一卷第50-51 頁），顯見本件燈具交
    易，係存在於易吉益公司與世茂公司之間，給付貨款之支票
    自應係由世茂公司交給易吉益公司，被告部門收受後應交給
    出納加以提示兌現入帳，被告既非買賣之當事人或該紙支票
    之受款人，自不得擅自將該紙支票存入其私人帳戶兌領甚明
    ，今被告擅自在上開支票背面盜蓋易吉益公司之印章背書後
    ，復填上自己姓名持向銀行提示行使，而兌現匯入其華南銀
    行東苓分行000000000000號帳戶內，此有交易明細表在卷可
    憑（偵一卷第32頁），足見被告係盜蓋易吉益公司印章於支
    票背面，再存入其華南商業銀行東苓分行帳戶予以行使，以
    變易持有為所有之意思，將票款35,910元全數侵占入己之事
    實，應可認定。
二、綜上所述，本件事證明確，被告上開業務侵占及行使偽造私
    文書之犯行，均堪認定，應依法論科。
、論罪科刑及撤銷改判之理由：
一、按支票背書，係法律規定之文書，一經偽造即成立偽造私文
    書罪（最高法院70年臺上字第2162號判例參照）；是核被告
    所為，係犯刑法第216 條、第210 條之行使偽造私文書罪及
    同法第336 條第2 項之業務侵占罪。被告盜蓋印章於支票背
    面，屬偽造私文書之部分行為，另被告偽造私文書後復持以
    行使，偽造之低度行為為行使之高度行為所吸收，均不另論
    罪。又被告行使偽造私文書與業務侵占之犯行，係以單一無
    法分割之行為同時觸犯二罪名，為想像競合犯，應依刑法第
    55條之規定從一重之業務侵占罪論處，公訴意旨認應分論併
    罰，尚有未恰，一併指明。
二、原判決據以論處被告罪刑，固非無見。惟查：
(一)、按法院對有罪被告之科刑，為符合罪刑相當之原則，以求個
    案裁判之妥當性，自應就該繫屬之個案依刑法第57條規定，
    審酌行為人及其行為等一切情狀，為整體之評價，使罪刑相
    當，輕重得宜。原判決審酌被告「未能坦認犯行，態度尚難
    謂佳」（原判決第4 頁第5 行）等一切情狀，量處有期徒刑
    8 月、未給予被告緩刑宣告；惟刑法第57條第10款所稱犯罪
    後之態度，即包含被告於犯罪後，是否有坦承犯行及賠償被
    害人所受損害等，足徵有悔悟之意等情狀，被告於原審判決
    後，在本院已坦承犯行，並當庭提出現金35,910元欲賠付告
    訴人，業經本院當庭勘驗並載明筆錄無訛（本院卷第60頁）
    ，雖因告訴人不願接受被告之賠償致雙方無法達成和解，惟
    被告之犯後態度與第一審比較，已然不同，原判決未及審酌
    被告上述犯罪後之態度，以為科刑之衡酌事由，自屬未洽。
(二)、再按刑法第219 條所定不問屬於犯人與否沒收之者，以偽造
    之印章、印文或署押為限，盜用者不在其列（最高法院48年
    臺上字第1533號判例意旨參照）。本件被告係盜蓋易吉益公
    司印章於支票背面，業經本院認定如前，原判決竟將盜用印
    章蓋在支票背面之「易吉益節能股份有限公司」印文，依該
    條予以沒收（原判決第4 頁第6-9 行），顯屬於法有違；且
    原判決理由記載該「偽造」印文不問屬於犯人與否均應依法
    宣告沒收，惟主文未為沒收之諭知，亦有判決理由與主文不
    符之違誤。
三、被告以原審量刑過重為由提起上訴，並非全無理由；檢察官
    上訴意旨以原判決未將被告盜用易吉益公司之印文宣告沒收
    為不當，雖無理由，惟原判決既有上開可議之處，自應由本
    院撤銷改判。本院審酌被告利用職務之便，擅自盜蓋易吉益
    公司印章而侵占公司票款，使告訴人受有損害，並危害告訴
    人公司之交易安全，惟念其侵占金額尚非鉅大，且於本院審
    理中已坦承全部犯行，並表示願賠付告訴人本件票款等一切
    情狀，爰量處如主文第二項所示之刑，以資懲儆。
四、末查，被告犯後雖迄未與告訴人達成民事和解；惟本院考量
    被告未曾因故意犯罪受有刑徒刑以上刑之宣告，此有臺灣高
    等法院被告前案紀錄表在卷可參（本院卷第12、64頁），且
    犯後於本院審理中坦承犯行，已有悔意，茲因告訴人另有考
    量而不願與被告達成和解，已據告訴代理人張雅雯於本院供
    述在卷（本院卷第58頁），然被告既已備妥本件款項現金欲
    賠付告訴人，已如前述，足認其有和解清償債務之誠意，本
    院審酌上情，認其經此論罪科刑之教訓，當知警惕，應無再
    犯之虞，所宣告之刑以暫不執行為適當，爰併宣告緩刑2 年
    ，以啟自新。又被告之行為確對告訴人造成損害，為促使被
    告能儘速履行民事賠償責任，爰參酌被告上開所犯情節及對
    告訴人所造成之損害，命被告於本判決確定翌日起3 個月內
    ，支付被害人易吉益公司35,910元（註：倘告訴人拒絕受領
    ，則被告可提出告訴人受領遲延或拒絕受領之相關資料，向
    地方法院提存所辦理提存，以履行其支付被害人之賠償責任
    ，一併敘明）。
據上論結，應依刑事訴訟法第369 條第1 項前段、第364 條、第
299 條第1 項前段，刑法第216 條、第210 條、第336 條第2 項
、第55條、第74條第1 項第1 款、第2 項第3 款，刑法施行法第
1 條之1 ，判決如主文。
本案經檢察官張益昌到庭執行職務。
中    華    民    國   100    年    3     月    30    日
                  刑事第三庭  審判長法  官   莊崑山
                                    法  官   張意聰
                                    法  官   唐照明
以上正本證明與原本無異。
偽造文書部分如不服本判決應於收受本判決後10日內向本院提出
上訴書狀，其未敘述上訴理由者，並得於提起上訴後10日內向本
院補提理由書狀（均須按他造當事人之人數附繕本）「切勿逕送
上級法院」。
其餘不得上訴。
中    華    民    國   100    年    3     月    30    日
                                    書記官   黃琳群
附錄本件判決論罪科刑法條：
中華民國刑法第216條
行使第 210 條至第 215 條之文書者，依偽造、變造文書或登載
不實事項或使登載不實事項之規定處斷。
中華民國刑法第210條
偽造、變造私文書，足以生損害於公眾或他人者，處5 年以下有
期徒刑。
中華民國刑法第336條第2項
對於業務上所持有之物，犯前條第 1 項之罪者，處 6 月以上
5 年以下有期徒刑，得併科 3 千元以下罰金。